臺灣高等法院刑事判決　　　　　　　　 100年度上易字第50號
上　訴　人
即　被　告　楊建和
選任辯護人　王東山律師
　　　　　　李美寬律師
　　　　　　許富雄律師
上列上訴人因犯業務侵占案件，不服臺灣臺北地方法院99年度易
字第132號，中華民國99年11月30日第一審判決（起訴案號：臺
灣臺北地方法院檢察署98年度偵緝字第55號），提起上訴，本院
判決如下：
    主  文
上訴駁回。
    理  由
一、本案經本院審理結果，認第一審以上訴人即被告楊建和連續
    犯刑法第336條第2項業務侵占罪，判處有期徒刑1年2月，減
    為有期徒刑7月，核其認事用法及量刑均無不當，應予維持
    ，並引用第一審判決書記載之事實、證據及理由（如附件）
    。
二、被告上訴意旨略以：
(一)蕭梨碧委託被告辦理汽車貸款之貸款匯入帳戶（陽信商業銀
    行龍江分行，戶名丁志明，帳號00000000000號）之帳戶存
    摺、印鑑固由被告保管，惟提款卡仍由丁志明保管，當丁志
    明需使用該帳戶提領大額款項時，被告亦會配合辦理，且丁
    志明亦確曾使用該帳戶匯款至其所有之其他帳戶，不應遽認
    丁志明無使用上開帳戶之權限。又證人丁志明雖稱本件汽車
    貸款並非其經手，然本件被害人蕭梨碧以楊藹齡之名義，向
    謝志明購買車牌號碼L9-1010號自小客車（當時登記名義人
    為陳添安），該汽車買賣合約書中所留聯絡電話卻係丁志明
    任職營業所之電話，可知丁志明對本件汽車貸款並非不知情
    ，自不得遽憑丁志明之證述為不利被告之認定。
(二)依證人陳添安及謝志明於偵查中陳稱，可知本件車牌號碼L9
    -1010號自小客車並非被告出售予楊藹齡，且依證人隋曉芬
    多年辦理貸款之豐富經驗，豈會因被告將本件汽車貸款業務
    介紹予她，即誤認被告乃汽車出賣人，且自隋曉芬於原審之
    證稱，可知本件汽車貸款之款項匯入丁志明前開帳戶，係受
    楊藹齡所指示，是隋曉芬稱係被告提供並指定丁志明之帳戶
    ，有悖常理，亦與事實不符。
(三)自隋曉芬於原審之證稱，可知楊藹齡對本件汽車貸款何時撥
    付、貸款金額等情應知之甚詳；又自楊藹齡於台灣新光商業
    銀行丹鳳分行帳戶之存款明細，以及證人蕭梨碧原審之證述
    觀之，蕭梨碧於本件汽車借款當時之經濟狀況當屬不佳，應
    亟欲取得該貸款以清償欠謝志明之借款，其豈會任由被告將
    貸款款項取走長達2年而未索討，亦未要求被告繳納貸款本
    息，反而自行繳納貸款本息達3、4期，直至楊藹齡向銀行查
    詢繳息情形時，始知本案情事，實有違常情；又蕭梨碧對貸
    款核撥後將匯入何人之帳戶，應屬其關切之事，豈會不知將
    匯入丁志明之帳戶。又蕭梨碧於汽車貸款核撥卻未取得款項
    之際，尚請被告代為出售上開車輛，此反於常人之行徑，難
    認其所言屬實。
(四)蕭梨碧雖確曾將前開自小客車交付予被告，請被告代為銷售
    ，嗣被告因故結束車行營業，曾通知蕭梨碧將車輛取回，惟
    始終未見其前來，始不得已將車輛開至友人方彥章處暫放，
    被告雖曾要求方彥章將前開車輛返還，方彥章卻置之不理，
    是被告無法返還前開車輛，係因方彥章拒絕返還之故，並非
    被告有意圖為自己不法之所有，而有將前開車輛侵占入己之
    故意。被告就其友人（即原審證人林秉彥）曾幫其將前開車
    輛開至基隆停放一節，亦曾於偵查中表明，原審認林秉彥及
    被告所述不可採，實屬率斷。
(五)原審認被告所述不可採之理由，無非以其偵查及原審審理時
    所述不同，惟被告經手為數甚多之中古車買賣、貸款事宜，
    且曾多次為蕭梨碧處理其他車輛之貸款，加上時間久遠，諸
    多資料已隨車行結束營業而滅失，被告突遭訊問措手不及，
    自不得以其記憶不清所致口誤，遽認其所述不可採。退步言
    之，如仍認被告涉犯業務侵占犯行，請審酌本件不法所得僅
    新臺幣（下同）54萬元及1輛價值非屬高額之中古車，且被
    告自本案發生後，未再觸犯任何刑事罪責，其惡性並非重大
    ；又被告現於市場販賣烤鴨，並需撫養女兒就讀大學，請從
    輕量刑，並諭知緩刑等語。
三、惟查：
(一)就被告有無提供並指定丁志明之帳戶供本件汽車貸款使用一
    節，被告先於偵查中供稱：其有使用丁志明名義的撥款帳戶
    ，其在民國91年間生意失敗，個人帳戶不能使用，所以有借
    丁志明帳戶使用，大約是92年、93年開始，有向丁志明說好
    使用證人丁志明1個活儲帳戶；使用該帳戶約1、2年，本案
    賓士車是蕭梨碧自己貸款的，不是其幫忙處理的等語（見偵
    緝字第55號卷第18-20頁），嗣改稱：賓士車部分（即本件
    車輛）蕭梨碧要辦貸款，透過其介紹之後蕭梨碧要轉賣，也
    託其處理，後來通知蕭梨碧來牽回，蕭梨碧沒有牽回，直到
    關廠。蕭梨碧先跟朋友買了這部車，再請其辦理貸款，辦好
    貸款，錢先到其戶頭，但蕭梨碧與1名男子有來拿走錢；本
    案車輛貸款是其領出來的，其在木柵辦公室內以現金交給蕭
    梨碧等語（見偵緝字第55號卷第24、111頁），復於原審審
    理中再改稱：本件車輛是丁志明在承辦的，貸款下來後，錢
    都是丁志明在支配使用，其只是介紹銀行的隋曉芬辦理貸款
    等語（見原審卷第18頁背面）。被告前後供述雖不一致，惟
    參以蕭梨碧於偵查中證稱：謝志明要賣她本件車輛，賣她45
    萬元，她開15張票分成15期給謝志明；因其信用不好，自己
    不能以貸款方式買車，才登記在楊藹齡名下，用楊藹齡名義
    辦貸款，她跟被告之前就認識，被告說貸款不能直接撥給她
    ，要撥入車商帳戶，所以不能馬上下來，她沒有拿到54萬元
    ，那時被告說有急用，被告說要用貸款錢，反正她車款已經
    開票給謝志明，也已借錢給楊藹齡，她就請被告先幫其賣車
    ，並叫被告貸款的錢下來要趕快給她等語（見偵緝字第55號
    卷第57-58頁），並於原審審理時證稱：本件車輛她是找被
    告協助辦理貸款，銀行是被告介紹的，被告聯絡後，叫她與
    楊藹齡一起到銀行找1位小姐，貸款54萬元，應該也有通過
    ，她當時並不認識丁志明；後來大約在辦完貸款沒多久，她
    有問被告貸款情形，被告說他比較有困難，等手頭鬆一點會
    拿給她，所以她認為錢在被告那邊，被告確實沒有給她貸款
    錢等語（見原審卷第77-78頁）。再參以證人丁志明於原審
    審理中證稱：他不認識蕭梨碧，也沒有經手本件車輛買賣，
    他有申請陽信銀行龍江分行帳戶，因被告找他幫忙，他和被
    告去陽信銀行龍江分行以其名義開立帳戶，給被告作中古車
    買賣使用，該帳戶他都沒有使用過，該帳戶的存摺、印章、
    金融卡都是被告保管等語（見原審卷第156頁）。另參酌證
    人隋曉芬於原審審理中證稱：本件車輛貸款是她所承辦，是
    被告跟她聯繫，借款契約書上丁志明之帳號是被告提供給她
    填的，被告是車行老闆，被告指示她匯款至何戶頭，她即會
    照辦，她沒有見過丁志明這個人；楊藹齡告訴她由其填寫的
    部分只有申請人資料這個框框都是，蕭梨碧的資料是楊藹齡
    告訴她的，借款暨車籍內容資料這欄是由被告告訴她，由她
    來填寫；至於丁志明的部分是被告告訴她，她才填寫等語（
    見原審卷第45-48頁）。綜觀上開蕭梨碧、丁志明、隋曉芬
    之證言及被告之供述，可認被告確有受蕭梨碧之委託辦理向
    誠泰銀行申請本件車輛貸款事宜，並指示銀行承辦人員將核
    貸之貸款匯入陽信商業銀行龍江分行，戶名丁志明，帳號
    000000 00000號帳戶，且承辦汽車貸款業務之銀行依照車商
    所指示之帳戶匯入款項，為通常作法，上開證人所證稱之被
    告所為，並無悖於常理之處。
(二)被告雖辯稱：其僅保管上開帳戶之存摺、印鑑，提款卡仍由
    丁志明保管，且丁志明亦曾使用該帳戶匯款，本件貸款由丁
    志明經手云云。惟觀諸證人丁志明於原審審理中證稱：取款
    條上的字跡不是其的，匯款申請書的字跡是其寫的，是匯到
    其另外的銀行帳戶，因為當時與被告有中古車的往來，但不
    是本件賓士車買賣等語（見原審卷第157頁），且果如證人
    丁志明僅書寫匯款申請書，而未配合被告所保管上開帳戶存
    摺、印鑑章蓋用於取款憑條，亦無從動用帳戶內之款項，是
    難認丁志明有使用本案帳戶之權限，而係由被告所支配使用
    。又被告與丁志明於本案情事發生期間，並無共同經營事業
    之合作關係，僅有中古車買賣往來等情，為丁志明於原審審
    理中陳述在案（見原審卷第156、157頁），亦為被告所不否
    認，則被告經營車輛買賣，將所得車款流通於上開帳戶內，
    卻任由丁志明得以所持提款卡或由被告配合丁志明取回存摺
    、印鑑提領款項，實與常理有違，不足採信。至於被告雖辯
    稱：該汽車買賣合約書中所留聯絡電話係丁志明任職營業所
    之電話，可知丁志明對本件汽車貸款並非不知情云云。惟查
    本件汽車貸款既經隋曉芬證稱：係由被告提供汽車買賣合約
    書，且將款項匯入被告之前指定之丁志明帳戶（見偵字第
    13798號卷第64頁），則汽車買賣合約書形式上記載代售人
    為丁志明、誠泰銀行汽車借款申請書形式上記載業務員姓名
    為丁志明，並記載其聯絡電話（偵字第13798號卷第54、50
    頁），亦與常情無違，而難為丁志明知情且參與之認定。
(三)又被告辯稱：其已將本件車輛貸款之款項交付蕭梨碧；蕭梨
    碧於本件汽車借款當時之經濟狀況當屬不佳，應亟欲取得該
    貸款，豈會任由被告將貸款款項取走長達2年而未索討，亦
    未要求被告繳納貸款本息，蕭梨碧之還款情況亦不合理；尚
    請被告代為出售上開車輛，反於常人之行徑云云。然觀以蕭
    梨碧於偵查中證稱：其沒有拿到車貸的54萬元，那時被告說
    有急用，被告說要先用貸款的錢，反正她車款已經開票給謝
    志明，也借錢給楊藹齡，她就請被告先幫她賣車，並叫被告
    貸款的錢下來要趕快給她等語（見偵緝字第55號卷第58頁）
    ，並於原審審理中證稱：被告沒有將貸款的錢交給她等語（
    見原審卷第78頁），蕭梨碧均一再證稱被告並未交付本件車
    輛貸款54萬元。而被告雖曾於偵查中供稱：本件車輛貸款是
    其領出來，在木柵辦公室內交給蕭梨碧，蕭梨碧只拿現金，
    他是全額都交給蕭梨碧等語（見偵緝字第55號卷第111-112
    頁），縱使蕭梨碧執意往來款項皆以現金交付，惟被告經營
    車行或其他生意等商業活動亦有些許時日，並非社會經驗淺
    薄之人，觀以本件汽車貸款金額並非微小，如被告確以現金
    方式交付蕭梨碧，理應與蕭梨碧簽署收據或足資證明之憑證
    ，被告卻未為之，是被告所稱已交付貸款款項等情，尚無足
    採。又蕭梨碧於原審審理時證稱：本件貸款其有向銀行繳了
    3、4期貸款本息，她在第1次繳納本息之前就有找被告，當
    時說他比較有困難，等手頭鬆一點會拿給她；她認為被告會
    給她款項，當時她並不認為被告是不還她，且她跟被告很熟
    ，所以車子要賣當然是找被告，當時沒有想到被告人會不見
    等語（見原審卷第78-79頁），再觀蕭梨碧續前開證述證稱
    ：銀行貸款餘額她後來都沒繳；銀行有向楊藹齡催繳等情（
    見原審卷第79頁背面），可知蕭梨碧係於確信被告將來會將
    本件車輛貸款之款項交付之情形下，始先繳納貸款本息，而
    蕭梨碧請被告代為賣車之舉，亦發生於未知悉被告將不予交
    付款項之情形，是蕭梨碧所為尚屬合理。再者，蕭梨碧並非
    本件車輛貸款名義人，亦非銀行催繳欠款之對象，致怠於採
    取法律途徑救濟，亦與常理無明顯違背，尚難據此認蕭梨碧
    前開證述為不可採。
(四)蕭梨碧於94年10月間再委託被告代為出售登記在楊藹齡名下
    之車牌號碼L9－1010號自小客車，並將該車輛交付予被告持
    有等情，為被告所不否認，惟辯稱其並未侵占上開車輛云云
    。依蕭梨碧於偵查中證稱：她請被告幫其賣車，這期間她都
    有到被告車廠看看，但有天她打被告電話都不通，就前往察
    看，發現告和車廠都不在了等語（見偵緝字第55號卷第58頁
    ），並於原審審理中證稱：她把車子交給被告代為出售後，
    隔沒多久有過去被告車行看，看到其車子有洗過放在那邊，
    之後就沒再去；被告並無通知她過去牽車，是後來將車子放
    在被告車廠約1、2個月以後，她打電話給被告，被告的電話
    都不通，她到車行去看，車行就關了；她沒有接到被告的電
    話等語（見原審卷第78頁），另參以被告於原審審理時供稱
    ：其將本件上開車輛交給友人放在基隆五堵廠區保管等語（
    見原審卷第18頁背面），可知被告原所經營車行結束營業時
    ，確有將上開車輛置放他處之情，而蕭梨碧因聯繫被告未果
    ，前往車行察看後，始知車行已歇業，且未尋獲被告及所交
    付代售之上開車輛。如被告於結束車行營業前，確曾通知蕭
    梨碧前去取車，蕭梨碧當無推託遲不取回之理，且被告與蕭
    梨碧本為舊識，二者間亦非初次從事車輛代售交易，被告欲
    將車輛返還應非難事，卻捨此不為，將車輛開往更遠處之基
    隆地區放置，與常理不合。被告雖以林秉彥於原審審理中之
    證述：其在94年底有跟被告開1台賓士車到基隆要交車給對
    方，後來被告有叫他再過去要牽回，但聯絡對方要拿鑰匙時
    ，就聯絡不到對方；他忘記是何原因，只知道要把車開到基
    隆；又被告叫其牽回之賓士車是當初牽到基隆那台，車牌號
    碼其不記得等語（見原審卷第81-82頁），主張其並無侵占
    上開車輛之不法所有意圖云云。惟查當時被告所經營者為中
    古車行，行內放置車輛非少，林秉彥證言所稱幫忙開往基隆
    放置之賓士車是否即為本件上開車輛，並非無疑，況此亦僅
    足證明被告於車行關閉後，有將本件上開車輛移至基隆地區
    放置之情事，尚無從由此認定被告此舉並無侵占之不法意圖
    ，而為對被告有利之認定。
(五)綜上所述，被告上訴意旨仍執陳詞，否認犯罪為無理由，應
    予駁回。被告既未坦承犯行，且未賠償被害人之損害，雖辯
    護人為被告聲請為緩刑之宣告，然本院審酌本案情形，認不
    宜對被告宣告緩刑，附此敘明。
據上論斷，應依刑事訴訟法第368 條、第373 條，判決如主文。
本案經檢察官黃騰耀到庭執行職務。
中    華    民    國  100     年     5    月    12    日
                  刑事第五庭  審判長法  官  李英勇
                                    法  官  崔玲琦
                                    法  官  劉秉鑫
以上正本證明與原本無異。
不得上訴。
                                    書記官  蔡宜蓁
中    華    民    國   100    年    5     月    12    日